【裁判字號】    97,家訴,102
【裁判日期】    980206
【裁判案由】    分割遺產
【裁判全文】
臺灣板橋地方法院民事判決             97年度家訴字第102號
原      告  乙○○
訴訟代理人  湯明亮律師
複代理人    周明榮律師
被      告  丙○○
訴訟代理人  林明正律師
複代理人    趙佑全律師
被      告  甲○○
上列當事人間請求分割遺產事件，本院於中華民國98年1 月13日
言詞辯論終結，判決如下：
    主    文
兩造之被繼承人蕭黃愛月所遺如附表所示之房地准由兩造各依應
繼分三分之一之比例分配。
被告丙○○應給付原告乙○○、被告甲○○各新台幣參拾萬陸仟
零伍拾參元，及自九十七年五月二十日起至清償日止，按年息百
分之五計算之利息。
原告其餘之訴駁回。
訴訟費用由被告丙○○負擔百分之九十三，餘由原告負擔。
本判決第二項於原告以新臺幣壹拾萬貳仟元為被告丙○○供擔保
後，得假執行。但被告丙○○如於執行標的物拍定、變賣或物之
交付前以新台幣參拾萬陸仟零伍拾參元，為原告供擔保後，得免
為假執行。
原告其餘假執行之聲請駁回。
    事實及理由
一、本件被告甲○○經合法通知，未於最後言詞辯論期日到場，
    ，核無民事訴訟法第386 條所列各款情形，爰依原告之聲請
    ，由其一造辯論而為判決。
二、原告主張：
(一)緣兩造之母蕭黃愛月於民國93年4 月20日去世，留有遺產如
    附表所示之臺北縣板橋市○○街61巷6 號1 樓之房地（基地
    臺北縣板橋市○○○段第二崁小段0000-0000 、0000-0000
    地號土地），兩造為被繼承人蕭黃愛月之子女，每人應繼分
    各為3 分之1 。次按，繼承人有數人時，在分割遺產前，各
    繼承人對於遺產全部為公同共有；繼承人得隨時請求分割遺
    產，但法律另有規定或契約另有訂定者，不在此限，此為民
    法第1151條、第1164條所明定。按共有物分割之方法不能協
    議決定者，法院得因各共有人之聲請命為以原物分配於各共
    有人或變價共有物，以價金分配於各共有人，民法第824 條
    第2 項定有明文，又公同共有物分割之方法，除法律另有規
    定外，應依關於共有物分割之規定，此觀同法第830 條第2
    項規定自明。上開遺產並無不能分割之情形，亦無不分割之
    約定，兩造就遺產既不能協議分割，原告請求裁判分割系爭
    房地之遺產，於法自屬有據。
(二)系爭房地為4 層樓房中之第1 層，其面積僅67.45 平方公尺
    ，連同平台5.58平方公尺，總計亦僅73.03 平方公尺，無法
    分割成為數個可以獨立使用的建物，而本件兩造亦不願再保
    持共有狀態，倘按兩造應繼分比例原物分配結果，勢必造成
    兩造均無法擁有獨立出入之通道，致系爭房地原有功能無法
    發揮，是該房地在事實上既無法割裂使用，自應予以變賣，
    將所得價金按每人應繼分各3 分之1 之比例分配予兩造，而
    建物之使用與土地無法分離，故該建物所坐落之土地，亦隨
    同建物之變賣而應予以變賣，將所得價金按如兩造每人之應
    繼分各3 分之1 之比例分配予兩造。
(三)再按，繼承人中如對於被繼承人負有債務者，於遺產分割時
    ，應按其債務數額，由該繼承人之應繼分內扣還，民法第11
    72條定有明文。被告丙○○於93年4 月13日侵占被繼承人蕭
    黃愛月之板橋江翠郵局帳戶內存款138,160 元，依民法第18
    4 條侵權行為、民法第179 條不當得利之規定，被告丙○○
    對被繼承人蕭黃愛月自負有返還138,160 元之債務。另被告
    丙○○向被繼承人蕭黃愛月承租系爭房地，每月租金13,000
    元，但被告丙○○積欠91年3 月至97年4 月共6 年2 個月租
    金，合計962,000 元未給付，依租賃關係，被告丙○○對被
    繼承人蕭黃愛月自負有給付962,000 元租金之債務，是被告
    丙○○對被繼承人蕭黃愛月負有1,100,160 元（138,160+96
    2,000)之債務，而依上開民法第1172條之規定應予以扣還，
    並按應繼分比例分配，即被告丙○○應給付原告、被告甲○○每人各366,720 元 (計算式：1,100,160 元×1/3 ＝366,
    720 元)。
(四)系爭房地為被繼承人蕭黃愛月所有，並非原告乙○○與被告
    丙○○所共有，亦非借名登記於被繼承人蕭黃愛月名下，另
    兩造於77年1 月18日簽立的分產協議書第2 條：「座落板橋
    市○○街61巷4 號1 樓房屋及基地屬甲方名義歸甲方所有，
    同巷6 號1 樓及基地蕭黃愛月（即雙方母親）名義，歸兄弟
    二人所有，現值約壹佰壹拾萬元（按應為壹佰參拾萬元之誤
    ），如母親百年歲後或自願放棄者，甲方應支付陸拾伍萬元
    給乙方而取得乙方共有部分之所有權，乙方不得做其他額外
    要求或異議…」，針對蕭黃愛月所有系爭房地之遺產分產協
    議，係蕭黃愛月93年4 月20日去世前所作協議，依法應屬無
    效。
(五)被告丙○○向被繼承人蕭黃愛月承租系爭房地使用，每月租
    金13,000元，此有鈞院94年度易字第1824號侵占案件偵查、
    審理時，被告丙○○所提出蕭黃愛月開設之帳號0000000000
    0000號板信商業銀行活期存款帳戶存摺影本，該帳戶於88年
    8 月29日，以丙○○之妻張玉燕之名義匯入11,900元；於88
    年9 月29日、同年10月30日，均以丙○○名義分別匯入11,9
    00元；於88年11月22日，以丙○○名義匯入9,470 元；於88
    年12月29日、89年1 月31日，均以丙○○名義分別匯入11,9
    00元；於89年3 月22日，以丙○○名義匯入23,800元；於89
    年5 月20日，以丙○○名義匯入19,615元；於89年7 月24日
    、同年9 月25日，以丙○○名義分別匯入23, 800 元；於89
    年11月22日，以丙○○名義匯入21,325元；於90年1 月18日
    ，以丙○○名義匯入20,000元；於90年3 月28日，以丙○○
    名義匯入27,300元；於90年5 月28日，以丙○○名義匯入19
    ,669 元 ；於90年7 月31日、同年9 月25日、91年1 月31日
    ，均以丙○○名義分別匯入23,800元，則被告丙○○平均每
    月給予蕭黃愛月約11,190元，再加計被告丙○○經營之寶島
    冷凍設備有限公司扣繳蕭黃愛月每月之勞工保險費用即934
    元至1,358 元不等之金額，合計被告丙○○平均每月給予蕭
    黃愛月約13,000元，及被告甲○○於鈞院94年度易字第1824
    號侵占案件審理時，具結作證證明被告丙○○每月給其母親
    租金13,000元等語，足資證明被告丙○○向被繼承人蕭黃愛
    月承租系爭房地，每月租金13,000元。而被告丙○○積欠91
    年3 月至97年4 月共6 年2 個月租金，合計962,000 元未給
    付，依租賃關係及不當得利關係，被告丙○○自負有給付96
    2,000 元租金之債務。為此依首揭法條規定，提起本件訴訟
    ，並聲明：一、兩造繼承被繼承人蕭黃愛月所遺如附表所示
    之遺產，准予分割。其分割方法為：（一）附表所示之土地
    及其上建物變賣，所得價金按兩造每人應繼分各3 分之1 之
    比例分配。（二）被告丙○○應給付原告、被告甲○○每人
    各366,720 元，及自起訴狀繕本送達翌日起至清償日止，按
    週年利率百分之5 計算之利息。二、第一項（二）部分請准
    原告供擔保宣告假執行。
三、被告方面：
甲、被告丙○○部分：
(一)兩造被繼承人蕭黃愛月名下雖遺留有如起訴狀附表所示系爭
    房地，惟依兩造於77年1 月18日簽立的分產協議書，系爭房
    地為原告乙○○與被告丙○○所共有，而僅係借名登記於被
    繼承人蕭黃愛月名下，故原告所請求分割之系爭房屋既非屬
    於兩造被繼承人蕭黃愛月之遺產，則原告訴請遺產分割自非
    法之所許。
(二)被告丙○○與被繼承人蕭黃愛月間並未有租賃契約存在，故
    原告認被告丙○○對被繼承人蕭黃愛月負有給付租金之義務
    ，自屬無據，況且，縱認被繼承人蕭黃愛月與被告丙○○間
    有租賃契約存在，然該租金請求權已逾5 年消滅時效：
１、按「當事人主張有利於己之事實者，就其事實有舉證之責任
    。」民事訴訟法第277 條前段定有明文，再按民事訴訟如係
    由原告主張權利者，應先由原告負舉證之責，若原告先不能
    舉證，以證實自己主張之事實為真實，則被告就其抗辯事實
    即令不能舉證，或其所舉證據尚有疵累，亦應駁回原告之請
    求（最高法院17年上字第917 號判例參照），故自應由主張
    請求權存在之原告，就被告丙○○與被繼承人蕭黃愛月間有
    租賃法律關係存在負舉證責任，先予敘明。且查被告丙○○
    與被繼承人蕭黃愛月間並未有租賃法律關係存在，故原告認
    被繼承人蕭黃愛月對被告丙○○具有租金之義務自屬無據。
２、次按「利息、紅利、租金、贍養費、退職金及其他1 年或不
    及1 年之定期給付債權，其各期給付請求權，因5 年間不行
    使而消滅。」民法第126 條定有明文。查原告主張被告丙○○對被繼承人蕭黃愛月負有91年3 月至97年4 月的租金債務
    ，然該租金請求權依上開規定顯有部分已罹於5 年消滅時效
    ，是原告請求該部分之租金自屬無據。
(三)原告主張被告侵占被繼承人蕭黃愛月之板橋江翠郵局帳戶內
    存款138,160 元云云，惟刑事訴訟所調查之證據，及刑事訴
    訟判決所認定之事實，非當然有拘束民事訴訟判決之效力，
    最高法院38年穗上字第87號判例意旨可參，茲兩造之被繼承
    人蕭黃愛月上開存款係生前指示被告丙○○領取，並用以被
    繼承人蕭黃愛月所需上，此有被告丙○○呈於鈞院檢察署之
    相關單據可證，是原告主張有該不當得利或侵權行為之公同
    共有債權並不可採。並聲明：（一）駁回原告之訴及其假執
    行之聲請。（二）如受不利之判決，願供擔保請准宣告免為
    假執行。
乙、被告甲○○部分：被告甲○○經合法通知，未於最後言詞辯
    論期日到場，據其到場時所作聲明及陳述如下：
    對於原告的請求沒有意見，我的部分願意分配給原告乙○○
    、被告丙○○各2 分之1 ，如果我需要負擔什麼費用，也請
    他們依比例分擔。
四、本院當庭協議整理兩造本件事實上及法律上之爭點如下：
(一)原告與被告丙○○所不爭執之事項：
１、被繼承人蕭黃愛月於93年4月20日死亡。
２、繼承人有原告乙○○、被告丙○○、被告甲○○共3 人。
(二)原告與被告丙○○所爭執之事項：
１、原告主張遺產有台北縣板橋市○○街61巷6 號1 樓（基地：
    板橋市○○○段第二崁小段3001建號及同小段第85之14地號
    、86之4 地號），被告否認，辯稱此為被告丙○○的財產借
    用被繼承人蕭黃愛月的名義登記。
２、原告主張被告丙○○於93年4 月13日領取被繼承人蕭黃愛月
    板橋江翠郵局存款138,160 元，被告對於領取該款項不爭執
    ，但辯稱該款項已經提供為被繼承人蕭黃愛月的生活費用。
３、原告主張被繼承人蕭黃愛月對被告丙○○有租金債權，每月
    13,000元，被告丙○○共積欠91年3 月到97年4 月之租金96
    2,000元，被告否認有租賃關係存在。
４、被告丙○○辯稱縱認有租金債權存在，租金請求權有部分已
    罹於消滅時效，原告主張依照民法第1172條規定，應予扣還
    ，與消滅時效無關。
５、被告丙○○辯稱有關系爭房屋應依77年1 月18日分產協議書
    的約定分配，原告辯稱該分產協議書有違公序良俗且繼承人
    有3 人，剝奪了被告甲○○的繼承權，應屬無效。
五、原告主張被繼承人蕭黃愛月於93年4 月20日死亡，兩造均為
    蕭黃愛月之子女，同屬第一順位繼承人之事實，業據原告提
    出蕭黃愛月死亡證明書影本1 件、除戶戶籍謄本1 件、兩造
    戶籍謄本3 件為證，並為被告所不爭執，自堪信為真實。又
    原告主張：（一）被繼承人蕭黃愛月遺留有台北縣板橋市○○街61巷6 號1 樓房地之遺產，應依民法第1164條之規定分
    割。（二）被告丙○○於93年4 月13日侵占被繼承人蕭黃愛
    月板橋江翠郵局存款138,160 元，應依民法第184 條侵權行
    為、民法第179 條不當得利之規定，負有返還之義務。（三
    ）被繼承人蕭黃愛月對被告丙○○有租金債權，每月13,000
    元，被告丙○○積欠被繼承人蕭黃愛月自91年3 月至97年4
    月之租金債權共962,000 元，應依民法第1172條之規定予以
    扣還，按應繼分比例分配。被告甲○○對原告主張之事實，
    均不爭執。被告丙○○則否認其情，並辯稱：（一）系爭房
    地為被告丙○○之財產，借用被繼承人蕭黃愛月的名義登記
    ，非屬蕭黃愛月之遺產。（二）對於領取前開郵局款項不爭
    執，惟該款項已提供為被繼承人蕭黃愛月的生活費用。（三
    ）否認與被繼承人蕭黃愛月有租賃關係存在。（四）縱認有
    租金債權存在，租金請求權有部分已罹於消滅時效。（五）
    系爭房屋應依77年1 月18日分產協議書之約定分配云云。本
    院查：
(一)有關原告主張系爭台北縣板橋市○○街61巷6 號1 樓之房地
    ，乃屬被繼承人蕭黃愛月之遺產部分：經查台北縣板橋市○○街61巷6 號及4 號之房地，乃兩造全家人工作賺錢所購買
    ，原告與被告丙○○分家時協議由被告丙○○分得4 號，母
    親蕭黃愛月分得6 號，原告取得現金1,200,000 元，所以沒
    有分房子，此據原告於本院94年度易字第1824號侵占案件中
    證述綦詳。核與被告甲○○於前開侵占案件中證稱：台北縣
    板橋市○○街61巷6 號房屋，是丙○○、乙○○兩兄弟和父
    母上來台北工作共同賺錢所購買，貸款也是大家一起賺錢共
    同繳納，當時因為乙○○年紀太小不能登記、貸款，所以先
    登記在母親名下，將來分家是一人一間等語大致相符。以上
    有本院94年度易字第1824號刑事判決影本1 件附卷可證，並
    經本院依職權調卷查明無訛。足見原告主張系爭台北縣板橋
    市○○街61巷6 號1 樓之房地係屬其母親蕭黃愛月所留遺產
    ，應堪採信。被告丙○○辯稱該屋係其財產，借用被繼承人
    蕭黃愛月的名義登記云云，並無足採。
(二)有關原告主張被告丙○○於93年4 月13日領取被繼承人蕭黃
    愛月板橋江翠郵局存款138,160 元部分：被告丙○○對於領
    取該款項並不爭執，並有中華郵政股份有限公司板橋郵局94
    年5 月26日板營字第0940200962號函暨所附之客戶歷史交易
    清單1 件附於本院94年度易字第1824號刑事卷中，自堪信原
    告主張為真實。被告丙○○辯稱該款項已經提供為被繼承人
    蕭黃愛月的生活費用云云，並提出發票影本6 件、估價單、
    收據影本各1 件為證。惟查，前開單據金額總計僅17,901元
    ，遠不足被告丙○○所領取之存款138,160 元，且前開單據
    日期分屬「93年5 月8 日」及「同年9 月22日」，均屬被繼
    承人蕭黃愛月於「93年4 月20日」死亡之後，是前開單據實
    無法據為被告丙○○提供被繼承人蕭黃愛月生活費用之證明
    ，被告丙○○前開所辯顯無足採。
(三)有關原告主張被繼承人蕭黃愛月對被告丙○○有租金債權，
    每月13,000元，被告丙○○共積欠91年3 月到97年4 月之租
    金962,000 元部分：經查，被告甲○○於前開本院94年度易
    字第1824號侵占案中曾證稱：分家後，大哥丙○○住在母親
    之房子裡面，所以大哥每個月給租金13,000元給母親當作生
    活費，此外，大哥沒有另外給母親生活費等語。且觀諸蕭黃
    愛月所有板信商業銀行活期存款第00000000000000帳號存摺
    影本，該帳戶於88年8 月29日，以被告丙○○之妻張玉燕之
    名義匯入11,900元；於88年9 月29日、同年10月30日，均以
    被告丙○○名義分別匯入11,900元；於88年11月22日，以被
    告丙○○名義匯入9,470 元；於88年12月29日、89年1 月31
    日，均以被告丙○○名義分別匯入11,900元；於89年3 月22
    日，以被告丙○○名義匯入23,800元；於89年5 月20日，以
    被告丙○○名義匯入19,615元；於89年7 月24日、同年9 月
    25日，以被告丙○○名義分別匯入23,800元；於89年11月22
    日，以被告丙○○名義匯入21,325元；於90年1 月18日，以
    被告丙○○名義匯入20,000元；於90年3 月28日，以被告丙○○名義匯入27,300元；於90年5 月28日，以被告丙○○名
    義匯入19,669元；於90年7 月31日、同年9 月25日、91年1
    月31日，均以被告丙○○名義分別匯入23,800元。又蕭黃愛
    月前以被告丙○○經營之寶島冷凍設備有限公司為投保單位
    參加勞工保險，自87年1 月起至同年12月止，每月個人及投
    保單位繳納保險費共1,095 元；自88年1 月起至90年3 月止
    ，每月個人及投保單位所繳納之保險費共934 元；自90年4
    月起同年12月止，每月個人及投保單位繳納保險費共1,358
    元，有勞工保險局94年12月1 日保承工字第09410600370 號
    函暨所附蕭黃愛月保費明細各1 件附於本院94年度易字第18
    24號刑事卷中。則被告丙○○平均每月給予蕭黃愛月約11,1
    90元，再加計被告丙○○經營之寶島冷凍設備有限公司扣繳
    蕭黃愛月每月之勞工保險費用即934 元至1,358 元不等之金
    額，合計被告丙○○平均每月給予蕭黃愛月約13,000元。核
    與被告甲○○前揭所證被告丙○○每月給其母親租金13,000
    元等語相符。以上有本院94年度易字第1824號刑事判決影本
    1 件附卷可證，並經本院依職權調卷查明無訛。是原告主張
    被告丙○○向被繼承人蕭黃愛月承租系爭房地，每月租金13
    ,000 元 ，應係真實可採。被告丙○○否認有租賃關係存在
    ，亦無足採。
(四)被告丙○○又辯稱：有關系爭房地應依77年1 月18日分產協
    議書之約定分配云云。經查：被告丙○○與原告於77年1 月
    18日所簽立之分產協議書，其中第2 項約定：「座落板橋市
    ○○街61巷4 號1 樓房屋及基地屬甲方名義（按即被告丙○○）所有，同巷6 號1 樓及基地蕭黃愛月（即雙方母親）名
    義，歸兄弟二人共有，現值約壹佰參拾萬元，如母親百年歲
    後或自願放棄者，甲方應支付陸拾伍萬元給乙方（按即原告
    乙○○）而取得乙方共有部分之所有權，乙方不得做其他額
    外要求或異議，亦不得爭取甲方共有部分所有權。」第3 項
    約定：「母親百年歲後身邊所存餘之現款，應歸甲乙雙方及
    妹阿花等3 人共有，以各3 分之1 分配。」就該等約定內容
    觀之，顯係於其母親蕭黃愛月健在時預立分管契約為財產之
    瓜分，並剝奪被告甲○○之應繼分，有違我國崇尚孝悌之善
    良風俗，依民法第72條，該契約應屬無效（最高法院46年台
    上字第1068號判例參照）。是被告丙○○前揭所辯有關系爭
    房地應依77年1 月18日分產協議書之約定分配云云，亦無足
    取。
(五)被告丙○○又辯稱縱認有租金債權存在，租金請求權有部分
    已罹於消滅時效。按「利息、紅利、租金、贍養費、退職金
    及其他1 年或不及1 年之定期給付債權，其各期給付請求權
    ，因5 年間不行使而消滅。」民法第126 條定有明文。本件
    原告於「97年4 月28日」起訴主張被告丙○○對被繼承人蕭
    黃愛月負有91年3 月至97年4 月的租金債務，則計至92年4
    月以前之租金請求權已罹於5 年時效而消滅，是原告請求91
    年3 月至92年4 月之租金自屬無據。再者，依前所認被告丙○○負有租金債務每月為13,000元，則自92年5 月起計至97
    年4 月止，共5 年，合計積欠780,000元之租金。
六、按繼承人有數人時，在分割遺產前，各繼承人對於遺產全部
    為公同共有；繼承人得隨時請求分割遺產，但法律另有規定
    或契約另有訂定者，不在此限，民法第1151條、第1164條分
    別定有明文。又繼承人欲終止其間之公同共有關係，惟有以
    分割遺產之方式為之。將遺產之公同共有關係終止改為分別
    共有關係，性質上屬分割遺產方法之一，亦有最高法院82年
    台上字第748 號判決可供參照。從而，原告依據民法第1164
    條之規定，請求分割被繼承人蕭黃愛月所留如附表所示房地
    之遺產，即台北縣板橋市○○街61巷6 號1 樓（基地：板橋
    市○○○段第二崁小段3001建號及同小段第85之14地號、86
    之4 地號），為有理由。再者，原告起訴主張就系爭房地變
    賣分割，被告丙○○則主張如法院認系爭房地係屬遺產，則
    依應繼分比例分配，原告亦不堅持變賣分割，並表示由法院
    審酌，是本院尊重兩造之意見，認各依3 分之1 之應繼分比
    例分配為適當。
七、次按，被告丙○○侵占被繼承人蕭黃愛月之郵局存款138,16
    0 元，依民法第184 條規定負有損害賠償之責任；又負有租
    金債務780,000 元，均應依民法第1172條規定，於被告丙○○之應繼分內扣還。從而，原告主張被告丙○○應給付原告
    、被告甲○○每人各306,053 元暨自起訴狀繕本送達翌日即
    97年5 月20日起至清償日止，按年息百分之5 計算之利息為
    有理由（以上金額四捨五入）（計算式：138,160 元＋780,
    000 元＝918,160 元÷3 ＝306,053 元）。此部分原告陳明
    願供擔保請求宣告假執行，被告丙○○陳明願供擔保請准免
    為假執行之宣告，均核無不合，爰酌定相當金額准許之。至
    原告逾此部分之請求，為無理由，應予駁回，其假執行之聲
    請亦失所附麗，併予駁回。
八、末查，本件訴訟係因被告丙○○拒絕分配及扣還而發生，被
    告甲○○並不爭執，兩者利害關係不同，故被告丙○○敗訴
    部分，相關之訴訟費用應由被告丙○○負擔始為公允，而原
    告敗訴部分之訴訟費用則由原告負擔。
九、訴訟費用負擔之依據：民事訴訟法第79條、第85條第1 項。
中    華    民    國    98    年    2     月    6     日
                      家事庭法  官  毛崑山
以上正本係照原本作成
如對本判決上訴，須於判決送達後20日內向本院提出上訴狀
中    華    民    國    98    年    2     月    6     日
                            書記官  廖宮仕
附表：
一、臺北縣板橋市○○街61巷6 號1 樓（臺北縣板橋市○○○段
    第二崁小段00000-000 建號），總面積73.03 平方公尺（第
    一層面積67.45 平方公尺，平台面積5.58平方公尺），權利
    範圍全部。
二、臺北縣板橋市○○○段第二崁小段0000-0000 地號土地，權
    利範圍4 分之1 ，面積4 平方公尺。
三、臺北縣板橋市○○○段第二崁小段0000-0000 地號土地，權
    利範圍4 分之1 ，面積86平方公尺。


司法院資訊處製作；財團法人民間司法改革基金會備份。
